臺灣雲林地方法院民事判決　　　　　　　 94年度訴字第176號
原　　　告　Ｂ○○
訴訟代理人　林重仁　　律師
被　　　告　地○○
　　　　　　申○○
　　　　　　丙○○
　　　　　　酉○○
　　　　　　亥○○
　　　　　　Ｊ○○
　　　　　　乙○○
　　　　　　辰○○
　　　　　　午○○
　　　　　　巳○○
　　　　　　宇○○
　　　　　　Ａ○○
　　　　　　天○○
　　　　　　Ｈ○○
　　　　　　甲○○
　　　　　　玄○○
　　　　　　Ｆ○○
　　　　　　Ｅ　○
　　　　　　Ｉ○○○
　　　　　　戌○○○
　　　　　　丁○○
　　　　　　丑○○
　　　　　　壬○○
　　　　　　辛○○
　　　　　　癸○○
　　　　　　Ｃ○○○○○○
　　　　　　庚○○
　　　　　　寅○○
　　　　　　己○○○○○○○
　　　　　　未○○（已歿）
　　　　　　Ｋ○○○
　　　　　　子○○
　　　　　　卯○○
　　　　　　宙○○
　　　　　　Ｇ○○
　　　　　　Ｄ○○
上　一　人
法定代理人　黃○○
　　　　　　戊○○
上列當事人間請求分割共有物事件，本院於民國94年7 月19日言
詞辯論終結，判決如下：
    主      文
坐落雲林縣褒忠鄉○○段一九五地號、地目建、面積四四九平方
公尺土地應予變賣，所得價金按如附表(一)所示各共有人之應有部
分比例分配之。
原告其餘之訴駁回。
訴訟費用由原告負擔新台幣壹萬零肆佰玖拾捌元；由被告地○○
負擔新台幣壹佰拾捌元，Ｊ○○負擔新台幣壹佰伍拾肆元，玄
○○、Ｆ○○、陳秋禎各負擔新台幣壹佰柒拾陸元，Ｅ○、Ｉ○○○各負擔新台幣肆拾肆元、戌○○○負擔新台幣捌拾捌元。
    事實及理由
壹、原告主張：座落雲林縣褒忠鄉○○段195 、196 、122 地號
    等三筆土地為兩造所共有，其中195 地號土地之共有人人數
    及每人應有部分如附表(一)所示；另196 地號土地其共有人人
    數及每人應有部分如附表(二)所示；再122 地號土地其共有人
    人數及每人應有部分如附表(三)所示。兩造間就上揭3 筆土地
    ，並無不分割之特約，且依物之使用目的亦非不得分割，經
    與被告協調多次俱無法協議分割，若將上揭土地依共有人之
    應有部分，逐一分割分配，恐有細分之虞，不利部分共有人
    分得土地日後之利用，爰依民法第823 條第1 項規定，訴請
    裁判分割。聲明：請求變價分配。
貳、被告方面：
  一 被告玄○○、Ｆ○○、Ｇ○○未於最後言詞辯論期日到場
     ，惟據其前到庭聲明及陳述：同意分割。
  二被告地○○、申○○、丙○○、酉○○、亥○○、Ｊ○○、
    乙○○、辰○○、午○○、巳○○、宇○○、Ａ○○、天○○、Ｈ○○、甲○○、Ｅ○、Ｉ○○○、戌○○○、丁○○
    、丑○○、壬○○、辛○○、癸○○、陳秋禎、庚○○、寅
    ○○、柯秀慧、Ｋ○○○、子○○、卯○○、宙○○、Ｄ○○未於言詞辯論期日到場，亦未提出準備書狀作何聲明或陳
    述。
、程序方面：
  一按人之權利能力始於出生，終於死亡，此為民法第6 條所明
    定。又有權利能力者，有當事人能力，民事訴訟法第40條第
    1 項亦有明文。是自然人自死亡之日起，即不能再為訴訟當
    事人。又按原告或被告無當事人能力者，應認原告之訴為不
    合法而駁回之，此觀之同法第249 條第1 項第3 款之規定自
    明。本件原告請求分割雲林縣褒忠鄉○○段196 、122 地號
    等2 筆共有土地部分之訴，原告雖以上揭2 地號土地登記謄
    本上登載之其他共有人全體為被告。但查，其訴狀所列為被
    告之一之未○○於本件訴訟繫屬前之民國91年7 月8 日即已
    死亡等情，有原告提出之未○○戶籍謄本1 份在卷可憑。本
    件原告對已無當事人能力之未○○起訴請求分割共有之雲林
    縣褒忠鄉○○段196 、122 地號等2 筆土地，原告就此部分
    之起訴，顯然欠缺訴訟要件，而其情形復無從命為補正，依
    首揭說明，自應駁回原告此部分之訴訟，合先敘明。
  二另被告地○○、申○○、丙○○、酉○○、亥○○、Ｊ○○
    、乙○○、辰○○、午○○、巳○○、宇○○、Ａ○○、天
    ○○、Ｈ○○、甲○○、玄○○、Ｆ○○、Ｅ○、Ｉ○○○
    、戌○○○、丁○○、丑○○、壬○○、辛○○、癸○○、
    陳秋禎、庚○○、寅○○、柯秀慧、Ｋ○○○、子○○、卯
    ○○、宙○○、Ｇ○○、Ｄ○○等經合法通知，未於最後言
    詞辯論期日到場，核無民事訴訟法第386 條各款所列情形，
    爰依原告聲請由其就此部分被告為一造辯論而判決。
肆、得心證之理由：
  一次按請求分割共有物之訴，為固有之必要共同訴訟，應由同
    意分割之共有人全體一同起訴，並以反對分割之其他共有人
    全體為共同被告，於當事人適格始無欠缺，最高法院37年度
    上字第7366號判例意旨參照。本件原告於93年9 月22日具狀
    聲請調解暨起訴請求分割共有之雲林縣褒忠鄉○○段196 、
    122 地號等2 筆土地時，固以上揭2 地號土地登記謄本上登
    載之其他共有人全體為被告，惟上開土地之其中一共有人即
    被告未○○早已於91年7 月8 日死亡，業詳述如前，原告仍
    將之列為共同被告，原告就此部分請求，顯然欠缺訴訟要件
    ，其此部分請求既經駁回，則原告之訴（僅就上開2 地號土
    地部分言）即未以全體反對分割之共有人為被告，揆諸上開
    判例意旨，其當事人適格即有欠缺，原告對其他被告就此部
    分之請求亦顯無理由，自應予駁回。
  二又按共有物之分割，依共有人協議之方法行之，分割方法不
  　能協議決定者，法院得因任何共有人之聲請，命為左列之分
    配：(一)以原物分配於各共有人。(二)變賣共有物，以價金分配
    於各共有人，民法第824 條第1 項、第2 項分別定有明文。
    且裁判分割共有物訴訟，為形式之形成訴訟，其事件本質為
    非訟事件，故法院定共有物之分割方法，應斟酌共有物之性
    質、經濟效用及全體共有人之利益等因素公平決之，非定須
    受當事人聲明之拘束。再者，分割共有物，以消滅共有關係
    為目的。法院裁判分割共有土地時，除因該土地內部分土地
    之使用目的不能分割（如為道路）或部分共有人仍願維持其
    共有關係，應就該部分土地不予分割或准該部分共有人成立
    新共有關係外，應將土地分配於各共有人單獨所有（最高法
    院69年台上字第1831號判例可資參照）。查，座落雲林縣褒
    忠鄉○○段195 地號土地（下稱系爭土地），其地形南、北
    兩側較窄，東、西兩邊較長，略呈長條形，南側緊臨雲林縣
    褒忠鄉○○路，西側與同段193 、194 、212 地號土地相鄰
    接，北側與同段189 、189 －4 地號土地相毗鄰，東側則與
    同段196 地號土地相毗鄰，系爭土地與中正路連外部分土地
    上有磚造建物3 幢，部分土地則供為巷道使用，其餘部分則
    為空地等情，業經本院勘驗現場屬實，製有勘驗筆錄、現場
    簡圖附卷可憑，並有原告拍攝之現場照片及其所提出之雲林
    縣虎尾地政事務所87年4 月2 日土地複丈成果圖影本1 份（
    見原告94年4 月8 日呈報狀所提出之附件）在卷可資比對。
    又系爭土地，地目雖為建，但面積僅有449 平方公尺，且共
    有人之應有部分多寡不一，其中最大者為被告玄○○、Ｆ○○、陳秋禎等3 人，每人應有部分均為四一六八分之七三二
    ，最小者為原告，應有部分僅為五二一分之三，其次係被告
    Ｅ○、Ｉ○○○等2 人，每人應有部分為四一六八分之一八
    三，而系爭土地扣除既成巷道用地（該巷道面積為18平方公
    尺，詳原告所提上揭之雲林縣虎尾地政事務所87年4 月2 日
    土地複丈成果圖編號己部分面積）後，可得用以分配之面積
    為431 平方公尺（449 －18＝431 ），則原告與被告Ｅ○、
    Ｉ○○○等3 人依其應有部分計算之，渠等每人可得分配之
    土地面積依序各為2.48（431 ×3 ÷521 ＝2.48，小數點第
    二位以下四捨五入）、18.92 、18.92 （431 ×183 ÷4168
    ＝18.92 ，小數點第二位以下四捨五入）平方公尺，已未能
    符合雲林縣畸零地使用自治條例第3 條一般建築用地於住宅
    區最小寬度須達3 公尺50公分、最小深度14公尺之標準，致
    渠等所分得之土地幾成為無法利用之畸零地。況系爭土地為
    呈長條狀，鄰接中正路部分面積又較小，若以原物方式分割
    分配，共有人中有人勢必分配至裡地部分，為使分配至裡地
    部分之共有人，將來能有連外通路，勢必得劃設通道用地，
    則系爭土地再考量留設私有巷道後，每一共有人可得分配之
    面積更形狹小。職故，該筆建地若以原物分配方式分割，顯
    有細分之虞，不利於該筆共有人分割後之利用，並有礙整筆
    土地之經濟價值，對兩造甚為不利。綜上各情，本院認上揭
    295 地號土地不宜採原物分配方式分割，而應予變賣，以價
    金分配於如附表(一)所示各共有人為適當。爰將系爭土地定分
    配方法如主文第1 項所示。又因共有物分割事件涉訟，訴訟
    費用全由被告負擔，自顯失公平，本院審酌兩造之主張及分
    割之勞費等一切情形，命由原告負擔其一部。
  三據上論結，原告之訴一部有理由，一部無理由，依民事訴訟
    法第385 條第1 項前段、第79條、第80條之1 、第85條第1
    項，判決如主文。
中　　華　　民　　國　　94　　年　　8 　　月　　2 　　日
                  民事第一庭    法  官  蔣得忠
以上正本係照原本作成。
如對本判決上訴，須於判決送達後20日內向本院提出上訴狀。
中　　華　　民　　國　　94　　年　　8 　　月　　2 　　日
                                書記官　周玄鎮
